【裁判字號】    98,交上易,626
【裁判日期】    981111
【裁判案由】    過失致死等
【裁判全文】
臺灣高等法院臺南分院刑事判決    98年度交上易字第626號
上  訴  人  臺灣雲林地方法院檢察署檢察官
上  訴  人
即  被  告  丙○○
選任辯護人  陳中堅  律師
上列上訴人因被告過失致死等案件，不服臺灣雲林地方法院98年
度交易字第47號中華民國98年7月31日第一審判決（起訴案號：
臺灣雲林地方法院檢察署98年度調偵字第102號），提起上訴，
本院判決如下：
    主  文
上訴駁回。
    事  實
一、丙○○於民國九十七年十二月二十一日晚間七時許，在雲林
    縣斗六市○○路之「東南小吃部」，與友人陳凱倫、羅葉恩
    、李文正共飲高梁酒若干後，已達不能安全駕駛動力交通工
    具之程度，仍於同日晚間九時許，駕駛李文正所有車牌號碼
    SV－一六三二號自小客車（下稱本案自小客車）搭載陳凱倫
    、羅葉恩由上開「東南小吃部」，沿雲林縣斗六市○○路○
    段由東往西方向行駛欲返回住處，嗣於同日晚間九時三十六
    分許，行經該路段三九二之六號前時，本應注意汽車駕駛人
    飲用酒類後其吐氣所含酒精濃度超過每公升０點二五毫克以
    上者，不得駕車，又在同一車道行駛時，後車與前車應保持
    隨時可以煞停之距離，且應注意車前狀況，隨時採取必要之
    安全措施，而當時天候為晴、夜間有照明，道路為無缺陷、
    無障礙之柏油道路，視距良好，並無不能注意之情形，竟疏
    未注意及此，適有勝達重機起重行之司機李順風（檢察官另
    行起訴）所駕駛之動力機械全吊車，亦沿該路同向行駛在丙
    ○○所駕駛之本案自小客車前，本應注意動力機械行駛於道
    路時應請領臨時通行證，且應於前後端懸掛危險標識；日間
    用三角紅旗，夜間用紅燈或紅色反光標識，紅旗每邊之長度
    ，不得少於三十公分，並應開啟頭燈、車寬燈、尾燈，然李
    順風竟未請領臨時通行證，也未依上開規定懸掛危險標誌，
    並開啟車寬燈、尾燈，丙○○因酒後反應遲鈍不能安全操控
    車輛，未能即時發現李順風所駕駛之動力機械全吊車行駛在
    前，肇至兩車距離過近，本案小客車即自後追撞李順風上開
    動力機械之左後車尾，經猛烈撞擊，陳凱倫、羅葉恩因而拋
    出車外，致陳凱倫受有額頂（前）部挫傷、頭顱骨折、頂骨
    部挫裂傷、開放性骨折、腦質外溢、背腰部擦傷及表皮出血
    、右上肢挫裂傷及斷裂骨折、右下肢挫裂傷及開放性骨折、
    四肢多處擦傷等全身多處外傷後，因顱內出血而當場死亡，
    另羅葉恩則受有頭部廣泛性挫傷、頭顱多處骨折、兩耳鼻部
    溢血、牙床骨折、右胸部挫傷、骨折、氣血胸、腹部擦傷表
    皮出血、右背部擦傷、左下肢挫裂傷、肌肉撕裂傷、左膝部
    挫傷、骨折等全身多處外傷，經送往國立臺灣大學醫學院附
    設醫院雲林分院急救途中，亦因顱內出血在到院前死亡。丙
    ○○則留在現場，並於前來處理之雲林縣警察局交通隊斗六
    小隊員警未發覺其為肇事者前，即坦承自己為上開車禍之肇
    事人，而接受裁判，言談間，丙○○為警發覺有酒味，乃於
    同日晚間十時三十五分許，在雲林縣斗六市○○路三四五號
    之國立成功大學醫學院附設醫院斗六分院，經警測得其吐氣
    所含酒精濃度為每公升０點六四毫克，而查悉上情。
二、案經陳凱倫之父乙○○、羅葉恩之配偶甲○○訴由雲林縣警
    察局斗六分局報告臺灣雲林地方法院檢察署檢察官偵查起訴
    。
    理  由
壹、證據能力方面
一、按被告以外之人於審判外之言詞或書面陳述，除法律有規定
    者外，不得作為證據，刑事訴訟法第一百五十九條第一項固
    定有明文。惟被告以外之人於審判外之陳述，雖不符刑事訴
    訟法第一百五十九條之一至第一百五十九條之四規定，而經
    當事人於審判程序同意作為證據，法院審酌該言詞陳述或書
    面陳述作成時之情況，認為適當者，亦得為證據；當事人、
    代理人或辯護人於法院調查證據時，知有第一百五十九條第
    一項不得為證據之情形，而未於言詞辯論終結前聲明異議者
    ，視為有前項之同意，同法第一百五十九條之五亦有明文。
    又被告以外之人於偵查中向檢察官所為之陳述，除顯有不可
    信之情況者外，得為證據；為同法第一百五十九條之一第二
    項所規定；然同法第一百五十八條之三復規定：「證人、鑑
    定人依法應具結而未具結者，其證言或鑑定意見，不得作為
    證據」，其立法理由乃在擔保該證言或鑑定意見，係據實陳
    述或公正誠實之可信性，故未依法具結者，依證據絕對排除
    法則，當然無證據能力，而不得作為證據，自不得因當事人
    於審判程序之同意，逕認該未經具結之證言或鑑定意見，亦
    得作為證據，此於適用同法條（第一百五十九條之五）第二
    項所定「視為有前項之同意」之情形者，亦應受上揭第一百
    五十八條之三規定之限制。
二、查本案所援引具傳聞性質之言詞或書面證據，關於證據能力
    部分，經提示當事人及辯護人均對之表示無意見，亦未於本
    案言詞辯論終結前聲明異議，爭執無證據能力；本院審酌各
    該審判外供述證據及書面作成時之情況，製作當時之過程、
    內容、功能等情況，其取得並無違法情形，具備合法可信之
    適當性保障，經綜合判斷，與本件犯罪待證事實，具有關連
    性，核無可信度明顯過低之情事，認具適當性，均得作為證
    據。另證人李文正、蔡政虔於偵查中證述之詞係屬於偵查中
    向檢察官所為之陳述，雖屬傳聞證據，惟現階段刑事訴訟法
    規定，檢察官代表國家偵查犯罪、實施公訴，依法有訊問被
    告、證人及鑑定人之權，實務運作時，檢察官於偵查中向被
    告以外之人所取得之陳述，原則上均能遵守法律規定，不致
    違法取供，且經法定具結程序以擔保其證言之可信性，其可
    信度極高，被告並未提出有何顯不可信之情形，是證人李文
    正、蔡政虔於偵查中之證言，自得為證據。
貳、認定犯罪事實所憑之證據及理由
一、上開犯罪事實，業經告訴人乙○○（即被害人陳凱倫之父）
    、李維萍（即被害人羅葉恩之妻）於警詢時指訴歷歷（見警
    卷第十九頁至第二十四頁、第五十九頁、第七十一頁），並
    為證人李文正於警詢及偵查（見警卷第十五頁至第十八頁、
    第六十頁、六十一頁）、證人蔡政虔於偵查時（見警卷第六
    十三頁至第六十五頁）證述綦詳，且據另案被告李順風於警
    詢及偵查時供述在卷，此外，尚有雲林縣警察局斗六分局道
    路交通事故當事人酒精測定紀錄表、刑法第一八五條之三案
    件測試觀察紀錄表、道路交通事故現場圖、道路交通事故調
    查報告表(一)及(二)、現場照片二十六張、臺灣雲林地方法院檢
    察署檢察官相驗筆錄、九十七年十二月二十二日九十七相字
    第六七二號及第六七四號相驗屍體證明書各一紙、檢驗報告
    書各一份、相驗照片十二張、國立臺灣大學醫學院附設醫院
    雲林分院抵院前死亡病患法醫參考資料乙紙等在卷可稽（見
    警卷第二十五頁至第三十三之一頁、第三十七頁至第四十九
    頁、第七十頁至第九十三頁、第一百零三頁至第一百零八頁
    ）。即被告於本院及原審審理時對上開犯罪事實亦坦白承認
    ，核與前揭證據資料相符，足認被告之自白與事實相符，應
    可採信。
二、按「汽車駕駛人有下列情形之一者，不得駕車：二、飲用酒
    類或其他類似物後其吐氣所含酒精濃度超過每公升０點二五
    毫克或血液中酒精濃度超過百分之０點０五以上。」「汽車
    在同一車道行駛時，除擬超越前車外，後車與前車之間應保
    持隨時可以煞停之距離。汽車除遇突發狀況必須減速外，不
    得任意驟然減速。」「汽車行駛時，駕駛人應注意車前狀況
    及兩車併行之間隔，並隨時採取必要之安全措施。」道路交
    通安全規則第一百十四條第二款、第九十四條第一項、第三
    項分別定有明文。經查：
(一)、被害人陳凱倫、羅葉恩於當日車禍發生後，陳凱倫受有額頂
    （前）部挫傷、頭顱骨折、頂骨部挫裂傷、開放性骨折、腦
    質外溢、背腰部擦傷及表皮出血、右上肢挫裂傷及斷裂骨折
    、右下肢挫裂傷及開放性骨折、四肢多處擦傷等全身多處外
    傷，因顱內出血而當場死亡，羅葉恩則受有頭部廣泛性挫傷
    、頭顱多處骨折、兩耳鼻部溢血、牙床骨折、右胸部挫傷、
    骨折、氣血胸、腹部擦傷表皮出血、右背部擦傷、左下肢挫
    裂傷、肌肉撕裂傷、左膝部挫傷、骨折等全身多處外傷，經
    送往國立臺灣大學醫學院附設醫院雲林分院急救，因顱內出
    血在到院前已死亡等事實，有臺灣雲林地方法院檢察署檢察
    官相驗筆錄、九十七年十二月二十二日九十七相字第六七二
    號及第六七四號相驗屍體證明書各一紙、檢驗報告書各一份
    、相驗照片十二張、國立臺灣大學醫學院附設醫院雲林分院
    抵院前死亡病患法醫參考資料乙紙在卷可明，足認被害人二
    人均因本件車禍造成全身多處外傷，復因頭部嚴重受創，引
    發顱內出血致死。
(二)、被告考有駕駛執照，對上開規定應知之甚詳，竟於酒後已達
    不能安全駕駛之情況，仍駕駛本案自小客車，搭載被害人二
    人上路，又因飲酒之故，未能與前車保持安全距離，也無法
    集中精神注意車前狀況等情，參酌被告於警詢時供認：我因
    跟車距離太近，未能閃過吊車而撞上肇事，益徵明顯，又依
    道路交通事故調查報告表(一)所載，本件肇事時、地之天候、
    路況皆良好，依當時情況被告應無不能注意情事，被告竟疏
    未注意及此，導致發現前車即李順風所駕駛動力機械全吊車
    時，已閃避不及，本案小客車自後追撞上開動力機械全吊車
    之左後車尾，經猛烈撞擊，致被害人二人分別受有上開傷勢
    而死亡，被告對此自有過失責任甚明。又本案被告飲用酒類
    超過法定標準值駕駛自小客車且夜間未與前車保持安全距離
    ，俟前車變換車道後，被告發現狀況，防範不及，由後追撞
    前車，為肇事原因等情，有臺灣省嘉雲區車輛行車事故鑑定
    委員會98年2月11日嘉雲鑑980006字第0985800494號函及函
    附之鑑定意見書在卷可考，同認被告對本案車禍發生，具有
    過失。
(三)、辯護人為被告辯護稱另案被告李順風對本案車禍之發生亦同
    有過失等情，並提出另案被告李順風業經起訴之臺灣雲林地
    方法院檢察署九十八年度偵續字第二六號起訴書一件在卷可
    稽（見本院上訴卷第六十九頁）。按「動力機械行駛於道路
    時，除應依臨時通行證所核定之路線、時間及速限行駛外，
    並遵守下列規定：四、應於前後端懸掛危險標識；日間用三
    角紅旗，夜間用紅燈或紅色反光標識，紅旗每邊之長度，不
    得少於30公分。五、應遵守本章汽車行駛管理各項規定。」
    、「於夜間應開亮頭燈、車寬燈、尾燈。」道路交通安全規
    則第八十三條之一第四款、第五款、第一百零九條規定，可
    供判斷本案肇事責任歸屬之依據。經查：另案被告李順風所
    駕駛之動力機械全吊車未領有臨時通行證，亦未於夜間使用
    紅色反光標識等情，為另案被告李順風於警詢及偵查中供認
    明確，又該全吊車車尾未設有紅色警示燈乙情，復有現場照
    片編號十七、二十三及二十四在卷可考，足認：李順風所駕
    駛之動力機械全吊車之後端，均未按規定於夜間用紅燈或紅
    色反光標識，並於夜間開啟車寬燈及尾燈，又李順風平日以
    駕駛動力機械全吊車為業，並受有專業之訓練乙事，為另案
    被告李順風於檢察官面前供認屬實，另有結業證書乙紙在卷
    可佐，是另案被告李順風對於上開規定自應知之甚詳，卻未
    注意及此，依當時之情況，亦無任何不能注意之情事，顯見
    另案被告李順風駕駛動力機械全吊車行駛於道路已悖於上開
    注意義務，應有過失甚明。再者，本案車禍之發生，係由另
    案被告自李順風所駕駛之動力機械全吊車後方而來，因閃避
    不及，因此從後方撞擊上開動力機械全吊車的左後車尾，果
    若另案被告李順風駕駛之動力機械全吊車前，依上開規定先
    申請臨時通行證，必先按照規定在車體設有夜間使用之紅燈
    或紅色反光標識，並開啟車寬燈、尾燈，則被告自後方駛來
    之時，當可使被告更易觀測前方動力機械全吊車之存在及其
    車體寬度，閃避本案車禍發生之機率應可大為提高，參酌現
    場證人蔡政虔於偵查中證稱：我當時在開車時，有注意到吊
    車，他在外線，他在開時黑煙很大，都看不到等語，益徵另
    案被告李順風未按規定設置紅色反光標識，並開啟車寬燈、
    尾燈，導致後方行車難以辨識，足認另案被告李順風之過失
    行為對於本案車禍之發生，亦具有相當因果關係，從而，另
    案被告李順風對本案車禍之發生，亦為肇事原因之一。臺灣
    省嘉雲區車輛行車事故鑑定委員會九十八年二月十一日嘉雲
    鑑九八０００六字第０九八五八００四九四號函及函附之鑑
    定意見書，雖認另案被告李順風駕駛動力機械，無肇事因素
    ，卻於鑑定書內指稱至於動力機械是否有違規未依規定申請
    臨時通行證之情節，請逕向監理機關查處，但未對此說明李
    順風基於何項因素不具過失。再者，上開鑑定報告未對於李
    順風沒有按規定於夜間設置紅色反光標識，並開車寬燈、尾
    燈乙事，是否與本案車禍之發生具有關係，作詳細之解說與
    判斷，顯見該鑑定經過對此有所疏漏，自不得憑此認定另案
    被告李順風對本案發生毫無過失。而另案被告李順風因過失
    而致本件車禍之發生，使被害人陳凱倫、羅葉恩死亡，經檢
    察官偵查起訴等情，亦如前述，是辯護人所稱，尚有理由，
    然此亦不得免除被告上開過失之責，併此指明。
(四)、綜上所述，被告之過失犯行與被害人二人死亡結果間均具有
    相當因果關係。本案事證明確，被告過失致死及酒後不能安
    全駕駛動力交通工具等犯行堪以認定，應予依法論科。
參、論罪科刑之理由：
(一)、核被告所為，係犯刑法第一百八十五條之三之服用酒類不能
    安全駕駛動力交通工具而駕駛罪及同法第二百七十六條第一
    項之過失致死罪。
(二)、被告以一過失行為而同時侵害被害人二人之生命法益，應依
    刑法第五十五條規定，從一情節較重之過失致被害人陳凱倫
    死亡部分（當場死亡）處斷。
(三)、被告所犯上開二罪，犯意各別，行為互殊，應予分論併罰。
(四)、被告酒醉駕車，因而致人受有死亡，就其所涉過失致死罪部
    分，應依道路交通管理處罰條例第八十六條第一項規定，加
    重其刑。
(五)、被告於本案事故發生後，偵查機關尚不知孰為犯罪嫌疑人前
    ，即在雲林縣警察局斗六小隊交通隊員警到案發現場處理時
    ，在場承認為肇事人，告知事故經過，而自首接受裁判乙節
    ，有雲林縣警察局斗六分局交通小隊道路交通事故肇事人自
    首情形紀錄表附卷可佐（見原審卷第二十六頁、二十七頁）
    ，足見被告所犯過失致死犯行，已合於刑法第六十二條前段
    自首之規定，爰予以減輕其刑，並依法先加後減之。
肆、本院維持原判決之理由
一、原判決以被告罪證明確，因予適用道路交通管理處罰條例第
    八十六條第一項，刑法第一百八十五條之三、第二百七十六
    條第一項、第五十五條、第六十二條前段、第五十一條第五
    款，刑法施行法第一條之一第一項之規定，並審酌被告酒後
    駕駛本案自小客車，已對其他用路人造成危險，復未注意遵
    守交通規則，因一時輕忽而肇事，導致被害人二人死亡，造
    成被害人二人、共二個家庭蒙受難以承受之痛苦與遺憾，又
    於肇事後，未與被害人家屬達成民事損害賠償之和解，致使
    被害人家庭經濟狀況陷入困境，然被告並無前科，於犯後坦
    承犯行，已有悔意，又本案車禍為朋友酒後推由其負責駕車
    搭載眾人返家，及其智識、家庭、經濟狀況及本案肇事原因
    等一切情狀，分別量處有期徒刑四月、一年二月，並定其應
    執行之刑。並敘明檢察官起訴請求量處有期徒刑二年六月，
    惟未參酌上開量刑理由，並對於肇事原因判斷容有疏漏，請
    求量處上開刑度，尚屬過重。
二、按刑罰之量定，固屬法院自由裁量之職權行使，惟刑事審判
    之量刑，在於實現刑罰權之分配的正義，故法院對科刑判決
    之被告量刑，應符合罪刑相當原則，使罰當其罪，以契合人
    民之法律感情。此所以刑法第五十七條明定科刑時應審酌一
    切情狀，尤應注意該條所列各款情形，以為科刑輕重之標準
    。又刑之量定首在矯治、改善行為人反社會危險性，因此科
    刑時除應注意審酌該條第九款犯罪所生之客觀影響外，對於
    其餘依據主觀主義及防衛社會之精神所釐訂行為人主觀上之
    犯罪動機、犯罪時所受之刺激等項，仍應特別加以審酌，而
    本件被告與被害人二人係朋友關係，因當日飲酒作樂推由被
    告駕駛系爭車輛，致發生本件車禍而肇事，被告事後未能與
    被害人家屬達成和解並賠償損害，原判決分別量處有期徒刑
    四月、一年二月，並定執行刑一年四月，實無違一般人民之
    法律感情，量刑與被告之罪責亦未失衡，是認符合罪刑相當
    原則。本院經核原判決認事用法俱無不合，量刑亦稱妥適，
    被告上訴意旨指摘原判決量刑太重及檢察官上訴意旨指摘原
    審量刑顯然過輕云云，均為無理由，應俱予駁回。又被告之
    過失行為而同時造成被害人二人死亡，致被害人家屬家庭破
    碎，而有無法弭平的傷痛，且肇事後迄今亦未能與被害人家
    屬達成和解，實際賠償損害等情，本院認實不宜為緩刑之宣
    告，併此敘明。
據上論結，應依刑事訴訟法第368條，判決如主文。
本案經檢察官張太龍到庭執行職務。
中    華    民    國    98    年    11    月    11    日
                  刑事第四庭    審判長法  官  吳志誠
                                      法  官  羅心芳
                                      法  官  吳森豐
以上正本證明與原本無異。
不得上訴。
                                      書記官  岑  玢
中    華    民    國    98    年    11    月    12    日
附錄本案論罪科刑法條全文：
刑法第185條之3 ：
服用毒品、麻醉藥品、酒類或其他相類之物，不能安全駕駛動力
交通工具而駕駛者，處1 年以下有期徒刑、拘役或科或併科15萬
元以下罰金。
刑法第276條：
因過失致人於死者，處2 年以下有期徒刑、拘役或2 千元以下罰
金。
從事業務之人，因業務上之過失犯前項之罪者，處5 年以下有期
徒刑或拘役，得併科3 千元以下罰金。


司法院資訊處製作；財團法人民間司法改革基金會備份。
